臺灣南投地方法院民事判決
111年度簡上字第3號
上  訴  人  台新國際商業銀行股份有限公司

法定代理人  尚瑞強  
訴訟代理人  陳怡安  
            謝翰儀  
被  上訴人  高憲文  

            余雪玲  
            高憲光  
上列當事人間撤銷遺產分割登記事件，上訴人對於中華民國110
年12月3日本院埔里簡易庭110年度埔簡字第40號第一審民事簡易
判決提起上訴，本院於111年9月7日言詞辯論終結，判決如下：
    主  文
上訴駁回。
第二審訴訟費用由上訴人負擔。
    事實及理由
一、被上訴人均經合法通知，無正當理由，未於言詞辯論期日到
    場，核無民事訴訟法第386條所列各款情形，爰依上訴人之
    聲請，由其一造辯論而為判決。
二、上訴人主張略以：
  ㈠被上訴人高憲文對上訴人負有債務，經上訴人多次催收無果
    ，截至民國110年2月2日止，被上訴人高憲文尚欠款新臺幣
    （下同）113,052元及利息未清償。嗣上訴人於109年2月20
    日調閱被上訴人高憲文相關資料，查悉其父即被繼承人高海
    淵於107年12月2日死亡，遺有如附表一及附表二所示之遺產
    （下合稱系爭遺產），被上訴人高憲文未拋棄繼承，依法繼
    承系爭遺產。惟被上訴人高憲文因積欠上訴人上開款項未清
    償，恐繼承遺產後遭上訴人追索，乃與被上訴人余雪玲、高
    憲光合意於108年5月23日為分割遺產協議，由被上訴人余雪
    玲取得系爭遺產全部權利，並於108年7月24日就附表一編號
    1至19、21所示不動產（下合稱系爭不動產）辦理繼承登記
    。被上訴人所為分割遺產協議，等同將被上訴人高憲文應繼
    承之財產權利無償移轉予被上訴人余雪玲，自屬有害於上訴
    人之債權。爰依民法第244條第1項及第4項規定提起本件訴
    訟等語，並於原審聲明：⒈被上訴人就系爭遺產於108年5月2
    3日所為分割協議之債權行為及就系爭不動產於108年7月24
    日所為分割繼承登記之物權行為，均應予撤銷。⒉被上訴人
    余雪玲應將系爭不動產之分割繼承登記予以塗銷。
  ㈡被上訴人為泰雅族原住民，該民族為父系社會，一般皆以男
    性繼承為常態；被上訴人高憲文明顯陷入財務困難，其不思
    如何處理債務，卻將所繼承之系爭遺產讓與其餘繼承人所有
    ，致其責任財產減少，使上訴人之債權處於不能或難於獲得
    清償之狀態，亦即消極財產之總額超過積極財產，顯為有害
    及債權之行為。上訴人之員工曾於109年6月3日致電被上訴
    人高憲文，被上訴人高憲文自承其與兄即被上訴人高憲光均
    有債務問題，故高海淵遺產均由被上訴人余雪玲繼承，足資
    證明被上訴人所為，顯為有害及債權之行為。
三、被上訴人未於原審言詞辯論期日、本院準備程序期日及言詞
    辯論期日到場，亦未提出書狀作何聲明或陳述。
四、原審為上訴人敗訴判決，駁回其於原審之訴。上訴人不服提
    起上訴，並聲明：⒈原判決廢棄，⒉被上訴人就高海淵所遺系
    爭遺產於108年5月23日所為分割協議之債權行為及就系爭不
    動產於108年7月24日所為分割繼承登記之物權行為，均應予
    撤銷。⒊被上訴人余雪玲應將系爭不動產之分割繼承登記予
    以塗銷。
五、上訴人不爭執事項：
　㈠被上訴人高憲文對上訴人負有債務，經上訴人多次催收無果
    ，截至110年2月2日止，被上訴人高憲文尚欠款113,052 元
    及利息未清償。上訴人最後一次向法院聲請對被上訴人高憲
    文強制執行時間為99年間，嗣上訴人於109年2月20日調閱被
    上訴人高憲文相關資料，查知被上訴人之被繼承人高海淵於
    107年12月2日死亡，而遺有如附表一及附表二所示之系爭遺
    產，並於110年2月3日提起本訴。
  ㈡被上訴人及高海淵之配偶余桂花均未拋棄繼承，依法繼承系
    爭遺產。依卷內戶籍資料所示，高海淵生前設籍南投縣○○鄉
    ○○巷000號，於107年12月2日死亡後由余桂花繼為戶長，余
    桂花於108年4月10日死亡後，由被上訴人余雪玲繼為戶長。
    高海淵之繼承人之一余桂花死亡後，被上訴人方就系爭遺產
    為分割協議，依108年5月23日遺產分割協議書所載，由被上
    訴人余雪玲取得系爭遺產全部權利，並於108年7月24日就附
    表一編號1至19、21所示之系爭不動產辦理分割繼承登記，
    另於108年9月5日就附表一編號20所示遺產，辦理耕作權繼
    承登記，嗣被上訴人余雪玲於110年8月25日取得所有權。
  ㈢依稅務電子闡門財產所得調件明細表所示，被上訴人高憲文
    於107及109年無所得資料，108年有16,666元其他所得（扣
    繳單位國泰人壽保險股份有限公司，見原審卷第257頁、第2
    58頁），名下僅有1997年出廠之汽車1部，財產總額0（見本
    院卷第73頁至第76頁）。
六、本件爭執事項：
  ㈠上訴人請求撤銷被上訴人於108年5月23日就系爭遺產所為分
    割協議之債權行為及於108年7月24日就系爭不動產所為分割
    繼承登記之物權行為，有無理由？
  ㈡上訴人請求被上訴人余雪玲將附表一編號1至19、21所示之系
    爭不動產於108年7月24日所為分割繼承登記予以塗銷，有無
    理由？
七、本院之判斷：
　㈠按民法第244條第1項之撤銷訴權，依同法第245條規定，自債
    權人知有撤銷原因時起，1年間不行使而消滅。該項法定期
    間為除斥期間，其時間經過時權利即告消滅。此項除斥期間
    有無經過，縱未經當事人主張或抗辯，法院亦應先為調查認
    定，以為判斷之依據。經查：被繼承人高海淵係於107年12
    月2日死亡，有高海淵個人除戶資料查詢結果、除戶戶籍謄
    本附卷可參（見原審卷第87頁、第319頁），被上訴人為高
    海淵之繼承人，於108年5月23日就附表一及附表二所示之系
    爭遺產為分割協議，並於108年7月24日辦妥分割繼承登記，
    此有南投縣埔里地政事務所函文檢附之遺產分割協議書、繼
    承系統表、戶籍謄本等件及土地建物異動索引查詢資料可佐
    （見原審卷第291頁至第325頁、第175頁至第253頁），而上
    訴人係於109年2月20日申請查閱土地建物異動索引始知上情
    及有撤銷原因（見原審卷第71頁至第77頁），復於110年2月
    3日提起本件訴訟行使撤銷權（見原審卷第13頁本院收文章
    ），未逾越上開法文所定1年之除斥期間，洵堪認定。
　㈡按我國繼承法採取當然繼承主義，繼承人若未拋棄繼承，即
    成為遺產之公同共有人，而遺產分割則是全體繼承人消滅遺
    產公同共有關係之法律行為，如繼承人於遺產分割協議對遺
    產為不利於己之處分行為，倘因而害及債權者，債權人雖得
    依民法第244條第1項行使撤銷權，惟全體繼承人間就遺產分
    割協議，係繼承人間基於繼承人之身分關係，就遺產之權利
    互為協議後，再行分配遺產之權利，為多數繼承人之共同行
    為，衡諸一般社會常情，繼承人間分割遺產時，除客觀上遺
    產數額分配外，尚有預付將來扶養費用、繼承債務及清償債
    務，暨其他非財產考量因素（例如：某繼承人向來負責照護
    被繼承人而分配較多遺產、被繼承人之遺產來自於特定繼承
    人之貢獻、承擔祭祀義務、家族成員間之感情、尊重被繼承
    人之遺願、尊重尊親屬之意願等等)，非必完全按繼承人之
    應繼分進行分割。故遺產分割協議，本質上為繼承人間基於
    繼承人身分，就繼承之遺產如何分配所為之協議，應屬具有
    濃厚人格法益為基礎之財產上行為，未必依繼承人之應繼分
    為分割。因此，遺產分割雖為處分遺產之財產行為，然遺產
    分割行為是否「有害及債權」，於個案中應綜合審酌上開各
    種因素，妥適認定，並非僅以應繼分之遺產價值為唯一判斷
    標準；況且，苟未因此增加債務人之不利益，尚難認有害及
    債權人之債權。是以，本件上訴人得否訴請撤銷被上訴人間
    就系爭遺產所為分割協議、系爭不動產之分割繼承登記，仍
    應以其等間有無互為對價關係之給付，是否害及債權人之債
    權判斷，以定得否訴請撤銷。經查：
  ⒈被上訴人就系爭遺產於108年5月23日為分割協議由被上訴人
    余雪玲取得系爭遺產全部權利，其餘繼承人即被上訴人高憲
    文、高憲光均未取得系爭遺產，足見繼承人間並無刻意單獨
    排除上訴人之債務人即被上訴人高憲文繼承之情形。況依遺
    產分割協議書上，並無記載被繼承人高海淵遺有債務，並由
    被上訴人高憲文繼承債務之約定，則被上訴人於108年5月23
    日所為分割協議，亦未因此增加被上訴人高憲文之不利益情
    事。
　⒉再者，被繼承人高海淵與妻余桂花，為被上訴人之父母，其
    等2人生前共同設籍於南投縣○○鄉○○巷000號，高海淵107年1
    2月2日死亡，由余桂花繼為戶長，嗣余桂花於108年4月10日
    死亡，即由被上訴人余雪玲繼為戶長等情，為上訴人所不爭
    ，並有戶籍謄本在卷足參（見原審卷第87頁、第89頁），足
    見被上訴人之父高海淵與母余桂花生前應係與同設一戶之被
    上訴人余雪玲共同居住生活。審酌高海淵係33年2月20日生
    ，於107年12月2日死亡時為74歲，余桂花係35年5月5日生，
    於108年4月10日死亡時將近73歲，依其等年歲，生前應有多
    年已無謀生能力，而有賴子女扶養之情，則被上訴人高憲文
    依民法第1114條、第1115條規定，對父母高海淵與余桂花既
    有扶養之義務，並應與被上訴人余雪玲共同分擔，惟依稅務
    電子闡門財產所得調件明細表所示，被上訴人高憲文於107
    及109年無所得資料，108年有16,666元其他所得（扣繳單位
    國泰人壽保險股份有限公司，見原審卷第257頁、第258頁）
    ，名下僅有1997年出廠之汽車1部，財產總額0（見本院卷第
    73頁至第76頁），堪認被上訴人高憲文應無資力可扶養負擔
    其父母高海淵與余桂花生前之扶養費，由同設一戶籍、共同
    居住生活之被上訴人余雪玲實際負擔支付高海淵與余桂花之
    日常生活、就醫等扶養費，應屬人倫常情。故被上訴人余雪
    玲對被上訴人高憲文即可請求分擔上開扶養費，則高海淵之
    繼承人為分割協議，由被上訴人余雪玲取得系爭遺產，亦可
    認定或屬被上訴人高憲文抵償其對父母高海淵與余桂花扶養
    義務債務之意，即與其對父母之扶養義務債務，存在對價關
    係，此等債之約定，尚非無償行為。
　⒊上訴人雖主張被上訴人為泰雅族原住民，該民族為父系社會
    ，一般皆以男性繼承為常態，被上訴人高憲文及兄即被上訴
    人高憲光因有債務，方由被上訴人余雪玲繼承系爭遺產，確
    已損害上訴人之債權等等，並提出上訴人員工與被上訴人高
    憲文於109年6月3日之錄音檔及對話內容譯文為證；然而，
    我國立法規範兩性平權，被上訴人就系爭遺產如何分配之分
    割協議，依法得不受傳統束縛，本於自由意志決定之，上訴
    人徒以被上訴人係泰雅族人士，為父系社會，認被上訴人就
    系爭遺產為分割協議並由被上訴人余雪玲取得，係有害上訴
    人債權等情，尚不可採。至於上訴人所提對話內容譯文，僅
    足證明被上訴人高憲光亦有負債，但被上訴人高憲光積欠何
    人債務及數額均不明，是否即可認被上訴人所為分割協議，
    係故意損害上訴人之債權，誠屬有疑；況且，被上訴人高憲
    光既非上訴人之債務人，自無何損害上訴人之債權可言。再
    者，上開對話內容譯文中，被上訴人高憲文曾表示：「...
    他們不留給我啊」、「他們的想法我怎麼知道，以前我們感
    情就不是說很好啊」「...只有我沒有小孩，所以他們就不
    留給我啊」、「...我沒有跟他們住一起啊」（見本院卷第1
    14頁至第118頁），益證被上訴人就系爭遺產於108年5月23
    日所為分割協議，未按繼承人之應繼分進行分割，應係基於
    家族成員間之彼此感情、尊重被繼承人之遺願等其他非財產
    考量因素所為分配，並非故意侵害上訴人之債權，自難逕認
    有害及上訴人之債權，上訴人前開主張，尚不可採。
　⒋本院審酌被上訴人間就系爭遺產為分割協議由被上訴人余雪
    玲取得系爭遺產全部權利，被上訴人高憲文、高憲光均未取
    得系爭遺產，亦無證據可證被上訴人高憲文有繼承債務，考
    量高海淵與余桂花生前與被上訴人余雪玲同設一戶共同居住
    生活，高海淵與余桂花於生前應由被上訴人余雪玲代較無資
    力之被上訴人高憲文多負擔對父母起居照料及生活開銷支應
    責任之法定扶養義務，足認被上訴人間所為分割協議，應係
    就遺產及彼此間權利義務關係為統籌分配，被上訴人高憲文
    亦可抵償其對父母親扶養義務債務，難認被上訴人高憲文就
    系爭遺產所為分割協議及系爭不動產分割繼承登記，屬無對
    價之無償行為。另高海淵之繼承人即被上訴人間並無刻意單
    獨排除被上訴人高憲文繼承之情形，被上訴人高憲光非上訴
    人之債務人，如被上訴人為分割協議，係有意損害上訴人債
    權，則被上訴人高憲光應無一併放棄繼承系爭遺產之必要，
    由此益見被上訴人所為分割協議，並非故意以無償方式詐害
    上訴人對被上訴人高憲文之債權為目的。從而，被上訴人間
    就系爭遺產所為分割協議，既非無償行為，亦無損及上訴人
    債權，上訴人依民法第244條第1項、第4項規定，請求撤銷
    被上訴人就系爭遺產所為分割協議之債權行為及就系爭不動
    產所為分割繼承登記之物權行為；以及訴請被上訴人余雪玲
    應塗銷系爭不動產之分割繼承登記，均屬無據。
八、綜上所述，上訴人依民法第244條第1項、第4項規定而訴請
    如其聲明，為無理由，不應准許。原審為被上訴人勝訴之判
    決，而駁回上訴人之請求，經核並無違誤，上訴意旨仍執前
    詞，指摘原判決不當，求予廢棄改判，為無理由，應駁回其
    上訴。
九、本件事證已臻明確，上訴人其餘攻擊方法及舉證，核與判決
    結果不生影響，爰不逐一論述，併此敘明。
十、據上論結，本件上訴為無理由，依民事訴訟法第436條之1第
    3項、第449條第1項、第78條，判決如主文。
中　　華　　民　　國　　111 　年　　9 　　月　　28　　日
　　　　　　　　　民事第二庭　審判長　法　官　徐奇川
　　　　　　　　　　　　　　　　　　　法　官　鄭順福
　　　　　　　　　　　　　　　　　　　法　官　楊亞臻
上列正本係照原本作成。
本判決不得上訴。
中　　華　　民　　國　　111 　年　　9 　　月　　28　　日
　　　　　　　　　　　　　　　　　　　書記官　黃子真
附表一：
編號 不動產標的      面積（㎡） 權利範圍  縣市 鄉鎮市區 地段 地號 建號 性質   1 南投縣 埔里鎮 慈恩段 1012  土地 73 全部 2  仁愛鄉 眉原段 236   840  3    268   130  4    553   260  5    615   530  6    619   170  7    625   520  8    676   130  9    717   750  10    744   220  11    798   270  12    804   2,290  13    808   60  14    825   390  15    920   550  16    1014   1,430  17    1024   840  18    1109   2,850  19    1229   1,710  20    806   2,610 2,610分之800 21  埔里鎮 慈恩段  398 建物  全部 22 門牌號碼：南投縣○○鄉○○巷000號之未辦保存登記建物 （房屋稅籍編號：00000000000）        23 門牌號碼：南投縣○○鄉○○巷00○0號之未辦保存登記建物 （房屋稅籍編號：00000000000）        備註： ①編號20所示土地之權利為耕作權 ②編號21所示建物之門牌號碼為南投縣○○鎮○○街000巷00號   （房屋稅籍編號：00000000000）         

附表二：
編號 動產標的 1 車牌號碼0000-00號自小客車 2  車牌號碼00-0000號自小客車